ACORDAO-COMPLETO-2421551

ACÓRDÃO 1968/2020 ATA 28/2020 - PLENÁRIO

VISTOS, relatados e discutidos estes autos de acompanhamento especial das medidas de resposta à crise decorrente da pandemia do novo coronavírus (Covid-19) no âmbito da Previdência Social e dos benefícios administrados pelo Instituto Nacional do Seguro Nacional (INSS) ;
ACORDAM os Ministros do Tribunal de Contas da União, reunidos em Sessão do Plenário, diante das razões expostas pelo Relator, em:
9.1. recomendar ao Instituto Nacional do Seguro Social, com fundamento no art. 11 da Resolução-TCU 315/2020, a adoção de medidas que permitam monitorar adequadamente a situação dos requerimentos de benefícios em relação ao prazo máximo de 45 dias estipulado no § 5° do art. 41-A da Lei 8.213/1991, computando o desconto dos dias em que se aguarda ação dos requerentes e, quando houver despacho de mérito, a inclusão dos dias entre a data do despacho e a data do primeiro pagamento, e dar transparência a essas informações;
9.2. encaminhar à Comissão Mista do Congresso Nacional que acompanha os gastos e as ações do Poder Executivo no enfrentamento da pandemia da Covid-19, ao Comitê de Crise para Supervisão e Monitoramento dos Impactos da Covid-19 coordenado pelo Casa Civil, e à Coordenadoria Nacional Finalística do Gabinete Integrado de Acompanhamento à Epidemia do Coronavírus, da Procuradoria Geral da República, as seguintes informações, oriundas do acompanhamento das medidas de resposta à crise no âmbito do Instituto Nacional do Seguro Social referente ao mês de junho:
9.2.1. não houve previsão de recursos adicionais até o momento para a área de previdência social ou para pagamento de benefício de prestação continuada;
9.2.2. a antecipação de um salário mínimo mensal para requerentes do auxílio-doença, prevista no art. 4º da Lei 13.982/2020, foi deferida para 392,8 mil segurados até 30/6/2020, gerando desembolso de R$ 440,89 milhões;
9.2.3. a antecipação de R$ 600,00 mensais para requerentes de benefício de prestação continuada, prevista no art. 3º da Lei 13.982/2020, foi deferida para 167,21 mil beneficiários até 30/6/2020, gerando desembolso de R$ 285,47 milhões;
9.2.4. o tempo médio nacional para concessão de benefício previdenciário foi de 45 dias em junho de 2020, o menor tempo observado desde janeiro de 2019;
9.2.5. o percentual do estoque total de requerimentos de benefício que se encontra em exigência, com alguma pendência que precisa ser solucionada pelo requerente, recuou de maio (75%) para junho (56,1%) de 2020, mas continua representando aumento substancial em relação a fevereiro (23,4%) , sendo que em grande parte desses casos o requerente está impossibilitado de cumprir a exigência por depender de atendimento presencial;
9.2.6. o estoque de requerimentos de benefícios previdenciários não relacionados a incapacidade e de benefícios de prestação continuada passou de 1,6 milhão em fevereiro de 2020 para 1,2 milhão em junho (redução de 26%) , mantendo-se no patamar observado em maio;
9.2.7. o estoque de requerimentos de benefícios previdenciários por incapacidade passou de 244,8 mil em fevereiro de 2020 para 579,9 mil em junho (aumento de 137%) , mantendo a tendência de aumento; ressalte-se que, desses 579,9 mil, 355,4 mil referem-se a casos de indeferimento da antecipação do auxílio-doença, mas que ainda devem ser submetidos à perícia médica antes da conclusão da análise do direito;
9.2.8. as medidas de combate à pandemia, especialmente a suspensão do atendimento presencial, a qual possibilitou o aumento da quantidade de servidores no processo de análise dos requerimentos em estoque, geraram redução do risco de aumento do tempo para conclusão dos requerimentos de benefício previdenciário não relacionados a incapacidade e de benefícios de prestação continuada, conforme já reportado no relatório anterior; por outro lado, essa suspensão gerou interrupção das perícias médicas e, mesmo com a medida de antecipação do auxílio-doença, impactou negativamente o referido risco no caso dos requerimentos de benefício por incapacidade;
9.2.9. a quantidade de novos requerimentos de BPC protocolados em junho (28 mil) apresentou leve aumento em relação a maio, mas continua em patamar significativamente inferior à média do período que antecedeu as medidas de resposta à crise (48 mil) ; além disso, considerando que em grande parte dos 56,1% do estoque em exigência o requerente está impossibilitado de cumpri-la por depender de atendimento presencial, conclui-se que o risco de exclusão de pessoas que possuem direito a benefício continua aumentado pelas medidas;
9.2.10. estima-se que 269,2 mil benefícios deixaram de ser cessados após fevereiro de 2020 em função de medidas de enfrentamento da pandemia, que afetaram rotinas de atualização e manutenção de benefícios, assim como de apuração de indícios de irregularidade;
9.3. encaminhar cópia deste acórdão ao Senado Federal, à Câmara dos Deputados, à Casa Civil da Presidência da República, ao Ministério da Economia, ao Ministério da Cidadania, ao Instituto Nacional do Seguro Social, ao Conselho Nacional de Justiça, à Procuradoria-Geral da República e ao Grupo de Trabalho Interinstitucional de Previdência e Assistência Social da 1ª Câmara de Coordenação e Revisão do Ministério Público Federal;
9.4. nos termos do art. 8º¿da Resolução-TCU 315/ 2020, fazer constar na ata desta sessão comunicação do relator ao colegiado no sentido de monitorar a recomendação contida no item 9.1.

Acompanhamento especial das medidas de resposta à crise do Coronavirus no âmbito da Previdência Social e dos benefícios administrados pelo Instituto Nacional do Seguro Nacional.

Instituto Nacional do Seguro Social; Ministério da Economia.

3. Interessados/Responsáveis: não há.

13.1. Ministros presentes: José Mucio Monteiro (Presidente), Walton Alencar Rodrigues, Benjamin Zymler, Augusto Nardes, Aroldo Cedraz, Raimundo Carreiro, Ana Arraes e Bruno Dantas (Relator).
13.2. Ministro-Substituto convocado: Augusto Sherman Cavalcanti.
13.3. Ministros-Substitutos presentes: Marcos Bemquerer Costa, André Luís de Carvalho e Weder de Oliveira.

ACORDAO-COMPLETO-2434496

Acórdão 2768/2020 - Plenário

BRUNO DANTAS

Por registrar as principais ocorrências havidas no andamento dos autos até o momento, resumindo os fundamentos das peças acostadas, adoto como relatório, com os ajustes necessários, a instrução da Secretaria de Controle Externo da Gestão Tributária, da Previdência e da Assistência Social - SecexPrevidência (peça 70) , cujas conclusões contaram com a anuência do titular da unidade (peça 71) : 
"APRESENTAÇÃO
1. A fim de enfrentar a crise da Covid-19, doença infecciosa causada pelo novo Coronavírus, o poder público adotou inúmeras medidas, não só na área da saúde, mas também nas áreas da economia, educação, infraestrutura, sistema bancário, tributação, assistência e previdência social, entre outras. No que diz respeito especificamente ao tema da Previdência Social, observa-se que as medidas adotadas afetam predominantemente os benefícios administrados pelo Instituto Nacional do Seguro Social (INSS) , em razão, especialmente, de ações voltadas para a antecipação de benefícios, a interrupção de rotinas de atualização e manutenção de benefícios e a suspensão do atendimento presencial nas agências do INSS.
2. A presente fiscalização, iniciada em abril de 2020, tem por objetivo acompanhar os efeitos da crise na Previdência Social e nos benefícios administrados pelo INSS, bem como as medidas de enfrentamento adotadas, promovendo a transparência da situação e a mitigação tempestiva de riscos relevantes relacionados aos objetivos da política pública. Nesse sentido, planejou-se monitorar os seguintes riscos:
a) Aumento do tempo para conclusão da análise dos requerimentos de benefício;
b) Exclusão de pessoas que possuem direito a benefício;
c) Pagamento indevido decorrente das medidas que flexibilizaram o controle durante a pandemia.
3. O trabalho tem sido realizado por meio da análise de informações públicas e constantes de painel do INSS, o qual a equipe acessa diretamente, assim como de bases de dados disponíveis neste Tribunal e de informações encaminhadas por aquele Instituto em resposta a ofícios de requisição. Além disso, são realizadas reuniões com os gestores por meio de videoconferência e encaminhados os relatórios preliminares para comentários deles (Apêndice I) .
4. A fiscalização foi autorizada na sessão plenária do dia 25/3/2020, por meio da Questão de Ordem 2. O encerramento está previsto para 30/9/2020, devendo ser elaborados relatórios mensais até essa data.
I. MEDIDAS DO PODER PÚBLICO
5. Apresentam-se nos quadros abaixo as principais medidas legais e regulamentares adotadas, divididas em dois grupos: no primeiro, as medidas de conteúdo econômico, e no segundo grupo, as medidas que alteram rotinas de trabalho e o atendimento ao público pelo INSS.
Tabela 1. Medidas de caráter econômico
	Iniciativa/
Decisão
	Medida
	Descrição
	Benefícios concedidos e desembolsos até junho/2020

				Benefícios concedidos
	Desembolsos

	Poder
Executivo
	MP 927, de 22/3/2020, art. 34
	Antecipa para abril e maio de 2020 o pagamento do abono anual (13º) devido aos beneficiários de auxílio-doença, auxílio-acidente, aposentadoria, pensão por morte e auxílio-reclusão
	30,7 milhões
	R$ 47,25 bilhões

	Poder
Legislativo
Poder Executivo
	Lei 13.982, de 2/4/2020, art. 3º
Decreto 10.413, de 2/7/2020, art. 1º
	Antecipa o valor de R$ 600,00 mensais ao requerente do BPC, durante três meses ou até a aplicação pelo INSS do instrumento de avaliação da pessoa com deficiência, o que ocorrer primeiro
Por meio do Decreto 10.413, de 2/7/2020, o INSS ficou autorizado a conceder a referida antecipação até 31/10/2020
	167,2 mil
	R$ 285,47 milhões

	Poder
Legislativo
Poder Executivo
	Lei 13.982, de 2/4/2020, art. 4º
Decreto 10.413, de 2/7/2020, art. 1º
	Antecipa um salário-mínimo mensal para os requerentes do auxílio-doença durante o período de três meses ou até a realização de perícia, o que ocorrer primeiro
Por meio do Decreto 10.413, de 2/7/2020, o INSS ficou autorizado a conceder a referida antecipação até 31/10/2020
	392,8 mil
	R$ 440,89 milhões

	Conselho Nacional de Previdência Social (CNPS) 
INSS
	Resolução 1.338, de 17/3/2020;
Instrução Normativa 106, de 18/3/2020
	Por meio da Resolução 1.338, de 17/3/2020, o CNPS recomendou ao INSS que fixasse em 1,80%, para as operações de empréstimo consignado em benefício previdenciário, o teto de juros ao mês e em 2,70%, para as operações realizadas por meio de cartão de crédito.
O CNPS recomendou, ainda, que o INSS adotasse providências para elevar o prazo máximo de pagamento nas operações de empréstimo e de cartão de crédito firmadas com instituição financeira, relativas à oferta de crédito consignado ao aposentado e pensionista do INSS, para o limite de 84 parcelas mensais e sucessivas.
As medidas recomendadas pelo CNPS foram adotadas pelo INSS por meio da Instrução Normativa-INSS 106, de 18/3/2020, com vigência a partir de 23/3/2020.
	Não aplicável
	Não aplicável

Fontes: http://www4.planalto.gov.br/legislacao; http://www.in.gov.br/web/dou/-/resolucao-n-1.338-de-17-de-marco-de-2020-248563992; Tesouro Gerencial - Despesa liquidada; bases de dados Maciça, Reativados e Concessão até junho de 2020 (LabContas) .
6. Além das medidas acima, identificaram-se outros normativos expedidos no âmbito do INSS e do Ministério da Saúde (MS) que afetam as rotinas de trabalho do INSS referentes à atualização e manutenção de benefícios e, em princípio, podem resultar em riscos adicionais de realização de pagamentos indevidos. Destaca-se, ainda, medida do Ministério da Economia (ME) que autoriza a contratação temporária de servidores para atuarem na Previdência Social. As principais normas identificadas estão resumidas a seguir.
Tabela 2. Medidas que alteram a rotina de trabalho e o atendimento do INSS
	Iniciativa/
Decisão
	Medida
	Descrição

	INSS
	Portaria 373, de 16/3/2020, art. 1º
	Interrompe, por até 120 dias, as seguintes rotinas de atualização e manutenção de benefícios administrados pelo INSS, podendo ser esse prazo prorrogado enquanto perdurar a situação de emergência de saúde pública resultante da Covid-19:
I - bloqueio dos créditos dos benefícios por falta de realização da comprovação de vida aos beneficiários residentes no Brasil ou no exterior;
II - exclusão de procuração por falta de renovação ou revalidação após 12 meses;
III - suspensão de benefício por falta de apresentação de declaração de cárcere;
IV - suspensão de benefício por falta de apresentação de CPF;
V - suspensão de benefício por não apresentação de documento que comprove o andamento regular do processo legal de tutela ou curatela quando se tratar de administrador provisório, além do prazo de 6 meses;
VI - envio das cartas de convocação aos beneficiários com dados cadastrais inconsistentes ou faltantes identificados pelo Sistema de Verificação de Conformidade da Folha de Pagamento de Benefícios - SVCBEN e disponibilizados no Painel de Qualidade de Dados do Pagamento de Benefícios - QDBEN;
VII - suspensão de benefícios por impossibilidade da execução do programa de Reabilitação Profissional.
Por meio da Portaria-INSS 680, de 17/6/2020, o INSS prorrogou por mais sessenta dias a interrupção das rotinas acima especificadas, com exceção da prevista no inciso VI.

	Secretaria Especial de Previdência e Trabalho do Ministério da Economia (SEPRT) e INSS
	Portaria Conjunta 8.024, de 19/3/2020
	Estabelece que o atendimento aos segurados e beneficiários do INSS seria prestado por meio dos canais de atendimento remoto até 30/4/2020, prazo este passível de prorrogação durante o período de enfrentamento da Covid-19, se necessário para a proteção da coletividade.
A norma prevê, ainda, que as Agências da Previdência Social manterão plantão reduzido, destinado exclusivamente a prestar esclarecimento aos segurados e beneficiários quanto à forma de acesso aos canais de atendimento remoto; que os servidores do INSS e da Subsecretaria da Perícia Médica Federal, que não estiverem alocados ao mencionado plantão ou a outras atividades internas, atuarão em regime de trabalho remoto, sujeito a metas de desempenho; e que serão observados procedimentos operacionais de simplificação e dispensa de exigências, inclusive em relação à perícia médica, na forma de atos a serem editados pela Secretaria de Previdência e pelo INSS.
Em 29/4/2020 foi expedida a Portaria Conjunta SEPRT-SPREV-INSS 13, de 29/4/2020, que prorrogou o prazo acima até 22/5/2020, prevendo que este poderia ser antecipado ou prorrogado, observadas as diretrizes estabelecidas pelo Ministério da Saúde para a proteção da coletividade durante o período de enfrentamento da Covid-19. Essa portaria também instituiu grupo de trabalho para elaboração e execução de plano de ação para o retorno gradual do atendimento presencial nas agências da Previdência Social.
Mais recentemente, a Portaria Conjunta SEPRT-SPREV-INSS 17, de 21/5/2020, prorrogou o prazo acima referido para 19/6/2020, e a Portaria Conjunta SEPRT-SPREV-INSS 22, de 19/6/2020, para 10/7/2020, estabelecendo que a partir de 13/7/2020 haverá o retorno gradual e seguro do atendimento presencial, restrito a segurados e beneficiários com prévio agendamento pelos canais remotos e a serviços que não possam ser realizados por meio digital, observadas as medidas mínimas de segurança sanitária recomendadas pelo Ministério da Saúde.
Por meio da Portaria Conjunta SEPRT-SPREV-INSS 27, de 7/7/2020, o prazo do atendimento remoto foi estendido até 31/7/2020 e o início do retorno gradual e seguro do atendimento nas agências do INSS, fixado para 3/8/2020.

	INSS
	Portaria 412, de 20/3/2020, art. 1º
	Adota medidas para resguardar os direitos dos segurados e beneficiários enquanto perdurar a suspensão do atendimento ao público:
I - atendimento às solicitações dos requerentes de forma remota;
II - dispensa de autenticação de cópias de documentos específicos nas unidades de atendimento, por prazo determinado, nos termos dos arts. 8º e 9º do Decreto 9.094/2017;
III - suspensão dos prazos para cumprimento de exigências que não puderem ser cumpridas pelos canais remotos;
IV - autorização aos agentes bancários para pagamento de benefícios e prova de vida por meio de procurador ou representante legal, sem o prévio cadastramento junto ao INSS.
Internamente, a Diretoria de Benefícios do INSS emitiu, ainda, a Portaria-Dirben-INSS 295, de 15/4/2020, traçando orientações e diretrizes para a implementação dos incisos II e III da Portaria-INSS 412/2020, no sentido de resguardar os direitos dos segurados especiais rurais.

	Poder Executivo
	MP 928, de 23/3/2020, art. 1º
	Estabelece que não correrão os prazos processuais em desfavor dos acusados e entes privados processados em processos administrativos enquanto perdurar o estado de calamidade de que trata o Decreto Legislativo 6, de 2020.

	Conselho Nacional de Justiça (CNJ) e Ministério da Saúde
	Portaria Conjunta 1, de 30/3/2020
	Autoriza, na ausência de familiares ou pessoas conhecidas do obituado ou em razão de exigência de saúde pública, o sepultamento ou cremação dos corpos sem prévia lavratura do registro civil de óbito, apenas com a declaração de óbito emitida pelos estabelecimentos de saúde.
Os registros civis de óbitos deverão ser realizados em até sessenta dias após a data do óbito, cabendo aos serviços de saúde, o envio das declarações de óbito, cópia de prontuários e demais documentos necessários à identificação do obituado para as Corregedorias-Gerais de Justiça (CGJ) dos Estados e do Distrito Federal (DF) , para que estas façam a distribuição aos cartórios de registro civil competentes para a lavratura do registro civil de óbito.
As CGJ dos Estados e do DF deverão criar em 48 horas e-mail exclusivo para o recebimento eletrônico das declarações de óbito, comunicando, no mesmo prazo, as Secretarias Estaduais e Municipais de Saúde.

	INSS
	Portaria 552, de 27/4/2020, art. 1º
	Altera, até que termine a suspensão do atendimento presencial nas Agências da Previdência Social, em relação aos benefícios de auxílio-doença:
I - de dois para seis o limite máximo de pedidos de prorrogação que, ao serem efetivados, gerarão prorrogação automática do benefício; e
II - de trinta dias para um dia o tempo máximo de espera para realização da avaliação médico-pericial, prazo que uma vez ultrapassado acarretará a prorrogação do benefício por trinta dias, sem agendamento da avaliação médico-pericial. A permissão de prorrogação automática se aplica mesmo quando se tratar de benefícios judiciais ou em que a última ação tenha sido de estabelecimento ou, ainda, via recurso médico.

	Secretaria Especial de Desburocrati-zação, Gestão e Governo Digital do Ministério da Economia (SEDGG) 
	Portaria 10.736, de 27/4/2020
	Autoriza o ME e o INSS a realizarem chamamento público para contratação temporária de aposentados pelo Regime Próprio de Previdência Social (RPPS) da União e de militares inativos, observados o detalhamento e os quantitativos máximos relacionados no anexo ao normativo (art. 1º, caput) .
Para efetivar a contratação temporária, foi lançado o Edital Conjunto de Chamamento Público e Processo Seletivo Simplificado 01/SEPRT/SEDGG/INSS, de 29/4/2020, que prevê, entre outras disposições, a oferta de vagas destinadas, no âmbito do INSS, a análises diversas relativas aos benefícios administrados pelo INSS (cadastro) e ao atendimento aos segurados e apoio administrativo (7.030 vagas) e, no âmbito da SPREV, à realização de perícias médicas (cadastro) . O edital estabelece, ainda, a homologação do resultado final para 26/5/2020 e o início das atividades dos contratados para 8/6/2020.
O resultado final, divulgado em 28/5/2020, apontou que foram selecionados 1.900 servidores aposentados da carreira do seguro social, 1.461 aposentados das demais áreas do RPPS e 1.969 militares inativos, totalizando 5.330 selecionados.

Fontes: http://www.planalto.gov.br/CCIVIL_03/Portaria/quadro_portaria.htm; https://www.cnj.jus.br/coronavirus/atos-normativos/; http://www.in.gov.br/en/web/dou/-/portaria-n-295-de-15-de-abril-de-2020-252722390; http://www.in.gov.br/web/dou/-/portaria-n-552-de-27-de-abril-de-2020-254496926 e http://www.in.gov.br/web/dou/-/portaria-conjunta-n-13-de-29-de-abril-de-2020-254690328; http://www.in.gov.br/web/dou/-/portaria-n-10.736-de-27-de-abril-de-2020-254215694; https://www.inss.gov.br/temporarios/; http://www.in.gov.br/web/dou/-/portaria-conjunta-n-13-de-29-de-abril-de-2020-254690328; http://www.in.gov.br/web/dou/-/instrucao-normativa-n-106-de-18-de-marco-de-2020-248807943; http://www.in.gov.br/en/web/dou/-/portaria-n-680-de-17-de-junho-de-2020-262146675, http://www.in.gov.br/en/web/dou/-/portaria-conjunta-n-22-de-19-de-junho-de-2020-262753331; http://www.in.gov.br/en/web/dou/-/portaria-conjunta-n-27-de-7-de-julho-de-2020-265631451.
II. RECURSOS FINANCEIROS PLANEJADOS E APLICADOS
II.1. Recursos alocados para enfrentamento da Covid-19
7. Em razão do enfrentamento da pandemia de Covid-19, o Governo Federal abriu diversos créditos extraordinários no Orçamento da União, por meio das Medidas Provisórias 921, 924, 929, 935, 937, 939, 940, 941, 942, 943, 947, 949, 953, 956, 957, 962 e 963, 965, 967, 969, 970, 972, 976, 977, 978, 985 e 988 desde fevereiro até 7/7/2020.
8. Nesse sentido, já foram autorizados R$ 505,66 bilhões em despesas extras para enfrentamento da pandemia. No entanto, não houve previsão de recursos adicionais até o momento para área de previdência social ou para pagamento de BPC.
II.2. Das ações do Fundo do Regime Geral de Previdência Social
9. Tendo em vista que há diversas ações para enfrentamento da pandemia as quais impactam a área de previdência social, destaca-se no gráfico abaixo a execução orçamentária mensal do FRGPS de 2019 e 2020 (até 30/6/2020) .
Figura 1. Execução Financeira Mensal do FRGPS 2019-2020
Fonte: Tesouro Gerencial - Despesa liquidada - 01/01/2019 a 30/06/2020 (dados extraídos em 07/07/2020) .
10. Do gráfico acima, conclui-se que a execução orçamentária do FRGPS teve picos em fevereiro (decorrente do acúmulo com a despesa de janeiro) , agosto e novembro (decorrente do pagamento das parcelas de 13º salário) de 2019. Em relação a 2020, houve picos de gastos nos meses de abril e maio. Em valores acumulados, a despesa executada do regime geral em 2019 foi de R$ 628,24 bilhões, enquanto em 2020 (até 30/6/2020) já foram executados R$ 360,51 bilhões.
11. Quanto ao mês de junho de 2020, a despesa alcançou o montante de R$ 58,3 bilhões, tendo como destaque outras despesas (barra em verde no gráfico) , cuja causa foi o pagamento de despesas com precatórios (sentenças judiciais) da ordem de R$ 8,0 bilhões, o que já estava previsto no orçamento inicial do RGPS.
12. Os picos de abril e maio de 2020, nos valores de R$ 74,97 e 74,36 bilhões, respectivamente, decorreram de uma das ações de enfrentamento da Covid-19 no âmbito da Previdência Social, que compreendeu o adiantamento do abono do 13º salário dos beneficiários do regime geral (MP 927/2020, art. 34) . Em regra, o pagamento do 13º salário desses beneficiários acontece todos os anos nos meses de competência de agosto e novembro (com pagamento de 50% em cada um desses meses) . Porém, como medida de estímulo à economia para o período de combate à crise gerada pela pandemia, o calendário de pagamento do 13º salário de 2020 dos beneficiários do regime geral foi antecipado para os meses de competência de abril e maio de 2020 (na proporção de 50% de antecipação em cada mês) . Nesse sentido, o RGPS pagou R$ 23,57 e 23,68 bilhões nos meses de abril e maio de 2020, respectivamente, referentes às antecipações do 13º salário, em perfeita consonância com a previsão total inicial de R$ 47,2 bilhões para os dois meses (abril e maio de 2020) , contida na exposição de motivos da MP 927/2020.
13. Outra medida com potencial de impacto financeiro no RGPS foi a antecipação de um salário mínimo para requerentes do auxílio-doença, conforme previsto no art. 4º da Lei 13.982/2020. A concessão das antecipações iniciou-se em abril de 2020 e, até o fim do mês de junho, haviam sido concedidas 392,8 mil, envolvendo o montante acumulado nos três meses de R$ 440,89 milhões, o que representa apenas 0,21% do gasto total do RGPS no período.
II.3. Das ações do BPC
14. Considerando que os benefícios de prestação continuada (BPC) constituem importante programa de renda, cujo orçamento encontra-se dentro do Ministério da Cidadania mas são concedidos e pagos pelo INSS, e tendo em vista que também tiveram alterações de regras em função da pandemia de Covid-19, destaca-se que, até o presente momento, não houve alteração no comportamento da execução orçamentária desse programa após o início da crise. No ano de 2019, a execução orçamentária total foi de R$ 58,5 bilhões, enquanto, de janeiro a junho de 2020, a execução atingiu o montante de R$ 30,97 bilhões. Nos meses de março, abril, maio e junho de 2020, os valores executados foram R$ 5,20, 5,22, 5,19 e 5,01 bilhões, respectivamente, sendo que em fevereiro de 2020 (mês não impactado pela crise) o valor foi de R$ 5,20 bilhões.
15. Em relação às medidas de enfretamento da pandemia que afetam o BPC, cabe ressaltar o art. 3º da Lei 13.982/2020, que autoriza a antecipação de R$ 600 mensais para os requerentes desse benefício. Essa antecipação também foi iniciada em abril e, até 30/6/2020, haviam sido concedidas 167.210 antecipações, gerando o desembolso de R$ 285,47 milhões, o que representa 1,85% do gasto total de BPC nos três meses acumulados.
III. INDICADORES DE RISCO
16. Para avaliar os efeitos da pandemia e das medidas adotadas para enfrentá-la, foram estimados - com base em informações de meses que não sofreram esses efeitos (até fevereiro de 2020) - os valores esperados para os meses de março a junho de 2020 das variáveis selecionadas para acompanhar os riscos integrantes do escopo desta fiscalização.
17. Quando a correlação entre a variável selecionada (p. ex., estoques de requerimentos) e a variável tempo (meses até fevereiro de 2020) foi maior ou igual a 0,77, o método estatístico utilizado para fazer essa previsão foi uma regressão linear simples, calculada a partir dos valores da medida (p. ex., estoques de requerimentos) em função dos meses. Nos casos em que a correlação foi mais baixa, menor que 0,77, o valor esperado para março a junho foi estimado com base na média aritmética simples dos valores observados nos meses anteriores. Em ambos os métodos, adotou-se intervalo de confiança de 95% em torno dos parâmetros obtidos (coeficientes de regressão ou média) . Dessa forma, os limites superior e inferior do intervalo de confiança serviram de critério para identificar alterações significativas nas medidas que pudessem indicar aumentos dos riscos monitorados.
18. Impende registrar que as informações coletadas não foram auditadas por esta equipe. Foram feitos apenas alguns batimentos entre as fontes de informação disponíveis e, ainda assim, com a limitação de que muitas informações constam em apenas uma dessas fontes.
III.1. Risco de aumento do tempo para conclusão da análise dos requerimentos de benefício
19. Em razão das medidas adotadas para enfrentamento da pandemia, como a suspensão do atendimento presencial nas agências do INSS, há risco de aumento do tempo para conclusão da análise dos requerimentos de benefício, em relação ao tempo que era observado antes da atual crise.
20. Um dos indicadores utilizados para avaliar o risco em questão é o tempo médio da concessão (TMC) de benefícios do RGPS, que é a diferença média entre a data de deferimento do requerimento e a data de sua entrada no INSS. O gestor calcula esse indicador considerando a unidade da federação (UF) da Agência da Previdência Social (APS) que concedeu o benefício.
21. Atualmente, em regra, as concessões de benefícios são realizadas seguindo a fila de requerimento organizada no âmbito das Superintendências Regionais. Com isso, é possível que a UF da APS seja diferente da UF do beneficiário. Desse modo, neste relatório optou-se por calcular o TMC levando em conta a UF na qual reside o beneficiário. A Figura 2 registra, para cada unidade da federação, a média do tempo de concessão de benefícios do RGPS, calculada para o ano de 2019 (parte superior à esquerda) e para os meses de março, abril, maio e junho de 2020.
Figura 2. Tempo médio de concessão de benefícios previdenciários sob a perspectiva do beneficiário
Fonte: Base de dados Concessão - LabContas (dados extraídos em 10/7/2020) .
Nota: Previsão estimada por meio de média aritmética simples dos valores observados de janeiro de 2019 a fevereiro de 2020, e limites de confiança calculados com dois desvios-padrões em relação à média esperada.
22. Antes de mais nada, impende registrar que, segundo o § 5° do art. 41-A da Lei 8.213/1991, que dispõe sobre os Planos de Benefícios da Previdência Social, o pagamento do benefício deve ser efetuado até 45 dias após o segurado apresentar a documentação necessária para a concessão do benefício. Entretanto, como o TMC não desconta os dias em que se aguarda o segurado apresentar documentos pendentes, além de desconsiderar os dias transcorridos entre a data da concessão e a do pagamento, falta precisão a esse indicador para monitorar o cumprimento do prazo legal.
23. Feita essa ressalva, observa-se uma diminuição (representada pela predominância da cor verde do gráfico) , na maioria dos estados, do TMC em março e abril de 2020 quando comparado à média observada em 2019 (74 dias) . Embora, em maio de 2020 esse tempo tenha aumentado, ele reduziu novamente em junho de 2020 (representado pela predominância de tons mais escuros de cor verde do gráfico) .
24. Com isso, o tempo médio de concessão nacional foi de 45 dias em junho de 2020, o menor TMC observado desde janeiro de 2019.
25. Todavia, essa redução observada em junho não é suficiente para afirmar que diminuiu o tempo para reconhecimento inicial do direito a benefício. Como se trata de uma média, a priorização da análise dos requerimentos mais antigos ou daqueles mais novos pode gerar grande impacto no sentido de aumentar ou reduzir o valor desse indicador. Ressalte-se, ainda, que são considerados apenas os requerimentos deferidos, limitação que se soma àquelas expostas no item 22. Assim, para que seja adequadamente monitorado o risco em questão, o TMC deve ser analisado em conjunto com outros indicadores.
26. A Figura 3 apresenta o tempo médio do estoque de requerimentos (TMER) e o TMC referentes aos benefícios do RGPS não relacionados com incapacidade e aos benefícios de prestação continuada, em função dos meses. O TMER, criado por esta equipe para fins do presente acompanhamento, consiste na média das diferenças entre o último dia do mês findo e a data de entrada dos requerimentos não analisados. Em outras palavras, equivale à idade média do estoque e é apresentado de duas formas, em tempo bruto e líquido. O TMER líquido desconta os dias em exigência, mas leva em conta somente a última exigência, em razão de limitação dos dados disponíveis. Um requerimento é colocado em exigência quando há alguma pendência que precisa ser solucionada pelo requerente como condição para que o INSS aprecie o mérito do pedido, e isso pode ocorrer mais de uma vez.
Figura 3. Tempo médio do estoque de requerimentos e da concessão de benefícios do RGPS não relacionados com incapacidade e de benefícios de prestação continuada
Fontes: Base de dados Concessão - LabContas (dados extraídos em 10/7/2020) e resposta ao Ofício de Requisição 1-68/2020-TCU/SecexPrevidência, de 20/5/2020.
Notas: (1) Previsão e limites de confiança (95%) estimados por meio de regressão linear simples dos valores observados do tempo de concessão de benefícios do RGPS não relacionados à incapacidade e de BPC de julho de 2019 a fevereiro de 2020. (2) Foram fornecidos pelo INSS dados que permitem calcular o TMER somente a partir de janeiro de 2020. (3) Até o fechamento deste relatório não foram disponibilizados pelo INSS os dados referentes ao estoque de requerimentos de benefícios relacionados à incapacidade.
27. O TMC melhorou significativamente em abril (49 dias) , porém em junho (114 dias) o tempo aumentou e ficou acima do limite de confiança superior calculado no último mês (106 dias) .
28. Note-se que o TMER bruto desse grupo de benefícios vem aumentando depois das medidas de enfrentamento, alcançando o patamar de 145 dias em junho de 2020, tempo significativamente maior que o TMC do mesmo mês. Isso indica um futuro aumento no tempo médio de concessão, à medida que esses requerimentos venham a ser despachados.
29. Na Figura 3, acima, verifica-se que o TMER líquido se manteve estável em março (104 dias) quando comparado a fevereiro (105 dias) . Após o aumento observado em abril (109 dias) , esse indicador reduziu em maio (98 dias) e junho (87 dias) de 2020.
30. Conforme pode ser observado na Figura 3, o TMER bruto mostra que está aumentando a idade do estoque de requerimentos. Uma das causas dessa piora é o aumento da quantidade e do tempo de permanência dos requerimentos em exigência no estoque, como indica a análise do TMER líquido. A propósito, a Figura 4, a seguir, apresenta a evolução do percentual de requerimentos de todas espécies em exigência, entre maio de 2019 e junho de 2020, em relação ao estoque total.
Figura 4. Percentual em exigência do estoque de requerimentos de todas as espécies de benefícios
Fonte: Painel de Eficiência e Economia do INSS (dados extraídos em 8/5/2020 e 16/7/2020) .
Nota: Previsão e limites de confiança (95%) estimados por meio de regressão linear simples dos valores observados de maio de 2019 a fevereiro de 2020.
31. Constata-se aumento substancial no percentual do estoque em exigência. Antes da pandemia crescia de forma gradativa, com valor de 5,2% em maio de 2019 e que aumentou para 23,4% em fevereiro de 2020. Esse percentual do estoque em exigência apresentou crescimento acelerado nos três meses seguintes, alcançando a marca de 75% do estoque total em maio de 2020 e recuando para 56,1% em junho, valor que ainda extrapolou significativamente o limite de confiança de 95%. Como consequência, tem-se a expectativa de que a média de tempo decorrido até o despacho de mérito do benefício para os requerimentos em tal situação sofrerá o impacto da elevação do referido percentual.
32. Entre as causas para o crescimento acentuado no período posterior às medidas de enfrentamento da pandemia, identificaram-se os seguintes fatores, com base em informações do gestor e considerações da equipe:
a) a partir de 2019, o INSS intensificou o protocolo de requerimentos por meio dos canais digitais (Meu INSS e Central 135) , modalidade de atendimento em que os pedidos deixaram de ser submetidos a determinados filtros que normalmente são aplicados no atendimento presencial (tais como verificação da documentação necessária, completude das informações lançadas no requerimento, verificação sobre a elegibilidade do requerente etc.) e que reduziam a possibilidade de entrada de requerimentos instruídos com documentação incompleta ou protocolados por pessoas sem direito ao benefício;
b) com a recente suspensão do atendimento nas agências do INSS em razão da pandemia, houve liberação expressiva de mão-de-obra, outrora ocupada no atendimento presencial, para a análise de requerimentos que estavam no estoque acumulado, o que permitiu elevar significativamente a quantidade de requerimentos analisados e, consequentemente, daqueles em que se faz necessária a complementação de informações ou documentação pelo requerente;
c) impossibilidade de o requerente apresentar a documentação completa necessária para a concessão do benefício, nos casos em que a fé pública exigida de documentos digitalizados deve ser conferida por servidor do INSS que presta atendimento presencial. Isso ocorre, por exemplo, quando o segurado exibe vínculos trabalhistas extemporâneos ou não registrados regularmente no Cadastro Nacional de Informações Sociais (CNIS) , os quais demandam confirmação e exigem conferir fé pública a documentos digitalizados, tarefas que dependem do atendimento presencial do INSS, e não do segurado;
d) dificuldade do requerente, em vista das restrições de distanciamento social impostas no período da pandemia, em cumprir exigências que dependam de informações de terceiros;
e) suspensão do prazo para cumprimento de exigências que não puderem ser cumpridas por meio dos canais remotos (Portaria-INSS 412/2020, art. 1º, III) .
33. Diante do exposto, percebe-se que o TMC e o TMER (bruto e líquido) não fornecem informação precisa para determinar a ocorrência ou não de descumprimento do prazo de 45 dias previsto no art. 41-A, § 5°, da Lei 8.213/1991. Segundo esse dispositivo, devem ser desconsiderados os dias em que se aguarda ação dos requerentes (exigência) e considerados os dias entre a data do despacho e a data do primeiro pagamento. O TMC não desconta o período em que o requerimento esteve em exigência nem computa o período entre o despacho e o início do pagamento. Por outro lado, o TMER não contempla todos os períodos em que ele esteve em exigência. Vale destacar que o TMC é o principal indicador usado pelo INSS e pela Secretaria de Previdência do Ministério da Economia para monitorar o cumprimento desse prazo.
34. Avaliou-se, ainda, o risco em questão a partir da evolução do estoque de requerimentos (quantidade acumulada de solicitações iniciais de benefício aguardando análise) . Registre-se, de início, que quando se considera a trajetória do estoque de requerimentos de benefícios previdenciários não relacionados com incapacidade e de benefícios de prestação continuada, constata-se decréscimo contínuo desde julho de 2019 até maio de 2020, com leve aumento em junho, como se vê na Figura 5.
Figura 5. Estoque de requerimentos de benefícios do RGPS não relacionados à incapacidade e de benefícios de prestação continuada
Fonte: Painel de Eficiência e Economia do INSS (dados extraídos em 16/7/2020) .
Nota: Previsão e limites de confiança (95%) estimados por meio de regressão linear simples dos valores observados de maio de 2019 a fevereiro de 2020.
35. Observa-se que o estoque, que era de 2.089 mil requerimentos em maio de 2019, caiu para 1.603 mil em fevereiro de 2020 e chegou a 1.186 mil em junho, quantitativo situado abaixo do limite de confiança inferior da previsão estabelecida com base no histórico anterior à pandemia. Isso representou queda significativa de 26%, considerando o período após o início da crise.
36. Nada obstante, esse comportamento não se repetiu ao se analisar em separado o estoque de requerimentos dos benefícios relacionados à incapacidade. Esse grupo engloba benefícios que decorrem da incapacidade do segurado em exercer, de forma temporária ou permanente, atividades laborativas, em razão de acidente ou invalidez. A Figura 6 mostra a evolução do estoque do grupo citado.
Figura 6. Estoque de requerimentos de benefícios por incapacidade
Fonte: Painel de Eficiência e Economia do INSS (dados extraídos em 16/7/2020) e resposta aos Ofícios de Requisição 1 e 4-68/2020-TCU/SecexPrevidência, de 20/5/2020 e 9/7/2020.
Nota: (1) Previsão calculada por meio de média aritmética simples dos valores observados de maio de 2019 a fevereiro de 2020 e limites de confiança calculados com dois desvios-padrões em relação à média esperada. (2) Os estoques de 451.608 e de 579.855 em maio e junho de 2020, respectivamente, foram calculados pela equipe de fiscalização, por meio da soma, em cada mês, de duas informações apresentadas nessas fontes: estoques informados no Painel do INSS para maio (276.924) e junho (224.446) e total de antecipações do auxílio-doença indeferidas até esses dois meses (174.684 até maio e 355.409 até junho) , respectivamente.
37. Nesse caso, observa-se significativo aumento do estoque (137%) no período posterior à suspensão das perícias médicas e dos demais atendimentos presenciais, passando de 244,8 mil em fevereiro de 2020 para 579,9 mil em junho. Mais de 90% do estoque em todo o período é de requerimentos de auxílio-doença. É importante registrar que, segundo o gestor, a antecipação de um salário-mínimo para os requerentes desse benefício, prevista no art. 4º da Lei 13.982/2020, foi indeferida em muitos casos simplesmente porque o segurado não disponibilizou o atestado médico quando o INSS lhe deu essa oportunidade, optando tacitamente por aguardar a retomada das perícias.
38. Além disso, como os requisitos para a concessão do auxílio-doença, estabelecidos na Lei 8.213/1991, não são exatamente iguais aos exigidos para a sua antecipação, mesmo que esta seja indeferida com análise do atestado médico, o rito de reconhecimento do direito ao auxílio-doença ainda deve ser seguido, o que envolve necessariamente a realização de perícia médica. Por essas razões, os 355,4 mil casos de indeferimento de antecipações ocorridos em abril, maio e junho de 2020 são apresentados na Figura 6 como estoque pendente de análise. Cabe esclarecer que a quantidade absoluta de indeferimentos nos últimos três meses acumulou 470,2 mil requerimentos, mas como muitos segurados protocolaram mais de um requerimento para a mesma finalidade, esta equipe computou no estoque mencionado apenas um requerimento por segurado no período.
39. Os 392,8 mil casos em que houve deferimento da antecipação foram excluídos desse estoque, pois essas concessões mitigaram o risco de atraso na fila de reconhecimento inicial do direito, sendo mais coerente transferi-las para a fila de revisão de benefícios.
40. Quanto aos demais benefícios por incapacidade (p. ex., aposentadoria por invalidez) , embora representem parcela muito pequena do mencionado estoque, constata-se represamento total dos requerimentos. Isso porque esse grupo de benefícios, diferentemente do que ocorre com o auxílio-doença, não foi objeto específico da medida mitigadora decorrente do enfrentamento da pandemia que permita o pagamento antecipado de um salário-mínimo, sem a prévia realização da perícia médica. Em outras palavras, o estoque nesses casos - que cresceu 60,6% de fevereiro de 2020 (16,6 mil) para junho (26,6 mil) - permanece em espera, somado aos novos requerimentos que ingressam durante o período da pandemia, até que se retorne ao atendimento presencial e seja possível a realização das correspondentes perícias médicas.
41. Ante o exposto, no que concerne aos requerimentos de benefício previdenciário não relacionado com incapacidade e de benefícios de prestação continuada, analisando em conjunto os indicadores, conclui-se que o risco de aumento do tempo para conclusão da análise diminuiu com as medidas de combate à pandemia, especialmente em razão da suspensão do atendimento presencial, a qual possibilitou o aumento da quantidade de servidores no processo de análise dos requerimentos em estoque. Nesse sentido, vale destacar a significativa redução de 26% no tamanho do estoque no período de quatro meses, de fevereiro para junho de 2020.
42. Por outro lado, mesmo com a medida de antecipação do auxílio-doença, houve incremento desse risco no caso dos requerimentos de benefício previdenciário por incapacidade, situação demonstrada pelo crescimento de 137% do estoque após a interrupção das perícias médicas.
43. Tendo em vista a inexistência de indicador gerencial que reflita adequadamente a situação dos requerimentos em relação ao prazo máximo de 45 dias estipulado no § 5° do art. 41-A da Lei 8.213/1991, propõe-se recomendação para que o INSS adote medidas que lhe permitam monitorar com precisão a conformidade com esse dispositivo legal e dar transparência a essa informação.
III.2. Risco de exclusão de pessoas que possuem direito a benefício
44. Para fins do presente trabalho, definiu-se como risco de exclusão a ocorrência das seguintes situações: dificuldade do cidadão em protocolar requerimento; impossibilidade de ele apresentar toda a documentação necessária para a concessão do benefício; indeferimento indevido do requerimento; ou interrupção indevida do pagamento.
45. Nesse sentido, um indicador de risco que chamou a atenção foi a redução significativa na quantidade mensal de requerimentos protocolados referentes ao BPC destinado à pessoa com deficiência, conforme demonstrado na Figura 7.
46. Na Figura 7, examina-se o comportamento da entrada mensal de requerimentos do BPC destinado à pessoa com deficiência em função dos meses desde janeiro de 2019. De acordo com o art. 20 da Lei 8.742/1993 (Lei Orgânica da Assistência Social - Loas) , esse benefício assistencial consiste na garantia de um salário-mínimo mensal à pessoa com deficiência que comprove não possuir meios de prover a própria manutenção nem de tê-la provida por sua família.
Figura 7. Requerimentos de BPC destinado à pessoa com deficiência
Fonte: Painel de Eficiência e Economia do INSS (dados extraídos em 16/7/2020) .
Nota: Previsão calculada por meio de média aritmética simples dos valores observados de janeiro de 2019 a fevereiro de 2020 e limites de confiança calculados com dois desvios-padrões em relação à média esperada.
47. Observa-se, acima, declínio acentuado, após a suspensão do atendimento presencial, na quantidade mensal de requerimentos protocolados no INSS, que extrapola de forma significativa, nos meses de abril a junho de 2020, o limite de confiança inferior da previsão estabelecida com base no histórico anterior à pandemia, mesmo considerando o aumento verificado neste último mês. Embora em março de 2020 o quantitativo tenha ficado em torno de 40 mil, abaixo da média do período anterior à pandemia (48 mil) , em junho de 2020 os requerimentos protocolados se apresentaram em patamar significativamente inferior, em torno de 28 mil.
48. De acordo com informações do gestor, pode-se apontar duas causas para esse comportamento. A primeira, a suspensão do atendimento presencial nas agências do INSS. A segunda, o aumento da demanda nos Centros de Referência de Assistência Social (Cras) para inscrição ou atualização de dados no Cadastro Único para Programas Sociais do Governo Federal (CadÚnico) , decorrente da procura pelo auxílio emergencial e outros serviços socioassistenciais por milhões de interessados. Isso tem inibido o público-alvo do BPC, constituído por pessoas vulneráveis, a se deslocar até o Cras, por receio de aglomeração, na busca de apoio para protocolar requerimentos desse benefício e proceder à referida inscrição ou atualização de dados.
49. Esclareça-se que, de acordo com a Loas, o Cras é a unidade pública municipal, localizada em áreas com maiores índices de vulnerabilidade e risco social, destinada à articulação dos serviços socioassistenciais no seu território de abrangência e à prestação de serviços, programas e projetos socioassistenciais de proteção social básica às famílias.
50. Além da situação específica tratada acima, cabe salientar que 56% do estoque total de requerimentos em junho de 2020 estava em exigência, como mostrado na Figura 4. Segundo o gestor, em grande parte desses casos o requerente está impossibilitado de cumprir a exigência por razões que fogem ao seu controle (item 32, c) .
51. Portanto, conclui-se que as medidas de combate à pandemia, especialmente a suspensão do atendimento presencial, contribuíram para o aumento do risco de exclusão, tanto no caso dos benefícios do RGPS quanto dos benefícios de prestação continuada.
III.3. Risco de pagamento indevido decorrente das medidas que flexibilizaram o controle durante a pandemia
52. O risco de pagamento indevido foi aumentado, principalmente, pelas seguintes medidas de enfrentamento da pandemia: antecipação de pagamento do auxílio-doença previdenciário e do BPC destinado à pessoa com deficiência; e interrupção de diversas rotinas capazes de gerar bloqueio, suspensão ou cessação de benefícios por motivos relacionados, por exemplo, à falta de comprovação de vida ou de apresentação de CPF.
53. Em relação às antecipações, uma das variáveis utilizadas pela equipe de fiscalização para avaliar o risco em questão foi a taxa de indeferimento dos requerimentos. A Figura 8 apresenta o percentual de indeferimento de auxílio-doença previdenciário, cabendo destacar que 81% dos benefícios concedidos em abril e maio de 2020 ocorreram na forma de antecipação do pagamento, de modo que os requerentes não foram submetidos à perícia médica.
Figura 8. Percentual de indeferimento de requerimentos do auxílio-doença previdenciário
Fonte: Painel de Eficiência e Economia do INSS (dados extraídos em 16/7/2020) .
Nota: Previsão calculada por meio de média aritmética simples dos valores observados de janeiro de 2019 a fevereiro de 2020 e limites de confiança calculados com dois desvios-padrões em relação à média esperada.
54. Houve aumento relevante da taxa de indeferimento desse benefício nos meses de maio e junho de 2020, ultrapassando o limite de confiança superior. Portanto, embora a flexibilização do controle tenha aumentado a probabilidade de pagamento de auxílio-doença a quem não tem direito, avalia-se que o aumento da taxa de indeferimento tem operado em sentido inverso. Diante disso, as análises quantitativas realizadas nesta fiscalização, até o presente momento, não permitem estimar a quantidade de pagamentos indevidos.
55. O gestor informou que o incremento da taxa de indeferimento ocorreu principalmente porque deixou de haver prazo mínimo para os segurados apresentarem novo requerimento de auxílio-doença previdenciário, bem como passou a ser requerida a quantidade de dias de repouso no atestado médico. Segundo ele, essas mudanças geraram aumento significativo da quantidade de requerimentos sem os requisitos mínimos para o deferimento da antecipação. Corrobora a explicação do gestor o aumento de 52% na quantidade de novos requerimentos desse auxílio entre fevereiro e junho de 2020, assim como a constatação de que, entre os requerimentos cuja antecipação foi indeferida, cerca de 115 mil procediam de segurados com mais de um requerimento protocolado no período. A equipe de auditoria não teve condições de analisar os motivos constantes dos processos indeferidos no período.
56. A Figura 9 apresenta a porcentagem de indeferimento de requerimentos do BPC destinado à pessoa com deficiência, incluindo as antecipações de pagamento efetuadas antes da avaliação biopsicossocial, em função dos meses.
Figura 9. Percentual de indeferimento de requerimentos do BPC para pessoas com deficiência
Fonte: Painel de Eficiência e Economia do INSS (dados extraídos em 16/7/2020) .
Nota: Previsão e limites de confiança (95%) estimados por meio de regressão linear simples dos valores observados de abril de 2019 a fevereiro de 2020.
57. Pode-se observar que, no período de abril de 2019 a março de 2020, a proporção de indeferimentos de requerimentos nunca foi menor que 66%. Em função do efeito acumulado da medida de antecipação do pagamento estabelecida no art. 3º da Lei 13.982/2020, essa taxa caiu para 10,5% em abril de 2020 e, mesmo tendo subido em maio e junho de 2020 para 26,2% e 47,6%, respectivamente (linha vermelha pontilhada no gráfico) , ainda ficou muito aquém do limite de confiança inferior estabelecido com base na evolução histórica observada antes da pandemia.
58. Como causa da redução observada, aponta-se, com base em informações do gestor, que, para fins de concessão do pagamento antecipado do BPC, o INSS selecionou de todo o estoque de requerimentos acumulado, nos meses de abril, maio e junho de 2020, os casos em que o requerente estivesse inscrito no CadÚnico e que neste constassem renda compatível com o benefício e registro da deficiência. Com essa seleção prévia, as análises se concentraram naturalmente em requerimentos com maior probabilidade de concessão, o que fez a taxa de indeferimento cair para os números registrados nesses três últimos meses.
59. De outra parte, visto que a significativa redução da taxa de indeferimento observada entre abril e junho de 2020 está associada à não exigência da avaliação biopsicossocial como condição prévia para a concessão da antecipação, tem-se o risco, diante do histórico observado, de que parcela expressiva das antecipações de BPC à pessoa com deficiência tenha o benefício definitivo indeferido por ocasião da futura realização dessa avaliação, quando se der a reabertura do atendimento presencial. Isso possibilitará estimar a ocorrência de pagamentos antecipados indevidos. Importa registrar que, entre abril e junho de 2020, 91% dos benefícios dessa espécie foram concedidos na forma de antecipação.
60. Cabe ainda assinalar que, segundo informação prestada pelo gestor, o INSS tem utilizado bases de dados do CadÚnico com defasagem de cerca de 45 dias na análise dos requerimentos do BPC, fator que aumenta a probabilidade de erro no despacho, seja no sentido de excluir quem tenha direito ao benefício ou de conceder a quem não o tenha, visto que os requisitos de elegibilidade do requerente podem ter sofrido alteração nesse período de atraso.
61. No que concerne à interrupção de rotinas de atualização e manutenção de benefícios, assim como ao andamento dos processos de apuração de indícios de irregularidade, uma das variáveis utilizadas para avaliar o risco em questão foi a quantidade de cessações de benefícios pagos pelo INSS, conforme apresentado na Figura 10.
Figura 10. Quantidade de cessações de benefícios
Fonte: Base de dados Maciça - LabContas (dados extraídos em 15/7/2020) .
Nota: Previsão e limites de confiança (95%) estimados por meio de regressão linear simples dos valores observados de janeiro de 2019 a fevereiro de 2020.
62. Verifica-se que houve redução significativa, de 51%, na quantidade de benefícios cessados entre fevereiro e junho de 2020. A quantidade nos meses de abril (184.018) , maio (225.517) e junho (171.424) de 2020 ficou abaixo dos respectivos limites de confiança inferiores (278.574, 283.374 e 288.175) . Com base nessas informações, a estimativa conservadora desta unidade técnica é de que deixaram de ser cessados 269,2 mil benefícios após fevereiro de 2020, mês que antecedeu a implementação das medidas de combate à crise da Covid-19.
63. O gestor citou cinco causas, relacionadas com essas medidas, para explicar a queda constatada: atraso nos processos de apuração de indícios de irregularidade decorrente da interrupção, por parte da gráfica da Empresa de Tecnologia e Informações da Previdência (Dataprev) , da impressão das cartas de notificação dos beneficiários; atraso na entrega dessas cartas e dos respectivos avisos de recebimento, por parte da Empresa Brasileira de Correios e Telégrafos (ECT) ; interrupção das rotinas de atualização e manutenção elencadas no art. 1º da Portaria 373/PRES/INSS, de 16/3/2020; suspensão dos prazos para defesa e outras manifestações dos beneficiários em processos administrativos, ação estabelecida pelo art. 1º da MP 928/2020; e necessidade da presença de servidor do INSS para autenticação de documentos apresentados pelos beneficiários, nos casos de processos de apuração de indícios de irregularidade. O gestor também esclareceu que parte dos benefícios cessados costuma ser reativada.
64. Assim, conclui-se que as medidas de resposta à crise adotadas pelo poder público aumentaram o risco de pagamento indevido.
IV. PROPOSTA DE ENCAMINHAMENTO
65. Ante o exposto, submetem-se os autos à consideração superior, propondo:
65.1. Recomendar ao Instituto Nacional do Seguro Social, com fundamento no art. 11 da Resolução-TCU 315/2020, a adoção de medidas que permitam monitorar adequadamente a situação dos requerimentos de benefícios em relação ao prazo máximo de 45 dias estipulado no § 5° do art. 41-A da Lei 8.213/1991, computando o desconto dos dias em que se aguarda ação dos requerentes e, quando houver despacho de mérito, a inclusão dos dias entre a data do despacho e a data do primeiro pagamento, e dar transparência a essas informações (itens 33 e 43) ;
65.2. Encaminhar à Comissão Mista do Congresso Nacional que acompanha os gastos e as ações do Poder Executivo no enfrentamento da pandemia da Covid-19, ao Comitê de Crise para Supervisão e Monitoramento dos Impactos da Covid-19 coordenado pelo Casa Civil, e à Coordenadoria Nacional Finalística do Gabinete Integrado de Acompanhamento à Epidemia do Coronavírus, da Procuradoria Geral da República, as seguintes informações, oriundas do acompanhamento das medidas de resposta à crise no âmbito do Instituto Nacional do Seguro Social referente ao mês de junho:
65.2.1. Não houve previsão de recursos adicionais até o momento para a área de previdência social ou para pagamento de benefício de prestação continuada (item 8) ;
65.2.2. A antecipação de um salário mínimo mensal para requerentes do auxílio-doença, prevista no art. 4º da Lei 13.982/2020, foi deferida para 392,8 mil segurados até 30/6/2020, gerando o desembolso de R$ 440,89 milhões (item 13) ;
65.2.3. A antecipação de R$ 600 mensais para requerentes de benefício de prestação continuada, prevista no art. 3º da Lei 13.982/2020, foi deferida para 167,21 mil beneficiários até 30/6/2020, gerando o desembolso de R$ 285,47 milhões (item 15) ;
65.2.4. O tempo médio nacional para concessão de benefício previdenciário foi de 45 dias em junho de 2020, o menor tempo observado desde janeiro de 2019 (item 24) ;
65.2.5. O percentual do estoque total de requerimentos de benefício que se encontra em exigência, com alguma pendência que precisa ser solucionada pelo requerente, recuou de maio (75%) para junho (56,1%) de 2020, mas continua representando aumento substancial em relação a fevereiro (23,4%) , sendo que em grande parte desses casos o requerente está impossibilitado de cumprir a exigência por depender de atendimento presencial (itens 31 e 32) ;
65.2.6. O estoque de requerimentos de benefícios previdenciários não relacionados a incapacidade e de benefícios de prestação continuada passou de 1,6 milhão em fevereiro de 2020 para 1,2 milhão em junho (redução de 26%) , mantendo-se no patamar observado em maio (item 35) ;
65.2.7. O estoque de requerimentos de benefícios previdenciários por incapacidade passou de 244,8 mil em fevereiro de 2020 para 579,9 mil em junho (aumento de 137%) , mantendo a tendência de aumento. Ressalte-se que, desses 579,9 mil, 355,4 mil referem-se a casos de indeferimento da antecipação do auxílio-doença, mas que ainda devem ser submetidos à perícia médica antes da conclusão da análise do direito (itens 37 e 38) ;
65.2.8. As medidas de combate à pandemia, especialmente a suspensão do atendimento presencial, a qual possibilitou o aumento da quantidade de servidores no processo de análise dos requerimentos em estoque, geraram redução do risco de aumento do tempo para conclusão dos requerimentos de benefício previdenciário não relacionados a incapacidade e de benefícios de prestação continuada, conforme já reportado no relatório anterior. Por outro lado, essa suspensão gerou interrupção das perícias médicas e, mesmo com a medida de antecipação do auxílio-doença, impactou negativamente o referido risco no caso dos requerimentos de benefício por incapacidade (itens 41 e 42) ;
65.2.9. A quantidade de novos requerimentos de BPC protocolados em junho (28 mil) apresentou leve aumento em relação a maio, mas continua em patamar significativamente inferior à média do período que antecedeu as medidas de resposta à crise (48 mil) . Além disso, considerando que em grande parte dos 56,1% do estoque em exigência o requerente está impossibilitado de cumpri-la por depender de atendimento presencial, conclui-se que o risco de exclusão de pessoas que possuem direito a benefício continua aumentado pelas medidas (itens 47, 50 e 51) ;
65.2.10. Estima-se que deixaram de ser cessados 269,2 mil benefícios após fevereiro de 2020, em função de medidas de enfrentamento da pandemia que afetaram rotinas de atualização e manutenção de benefícios, assim como de apuração de indícios de irregularidade (itens 62 e 63) ;
65.3. Encaminhar o inteiro teor do acórdão que vier a ser proferido para o Senado Federal, a Câmara dos Deputados, a Casa Civil da Presidência da República, o Ministério da Economia, o Ministério da Cidadania, o Instituto Nacional do Seguro Social, o Conselho Nacional de Justiça, a Procuradoria-Geral da República e o Grupo de Trabalho Interinstitucional de Previdência e Assistência Social da 1ª Câmara de Coordenação e Revisão do Ministério Público Federal, destacando que o relatório e o voto que fundamentam a deliberação podem ser acessados por meio do endereço eletrônico www.tcu.gov.br/acordaos e que, caso tenham interesse, o Tribunal pode encaminhar-lhes cópia desses documentos sem quaisquer custos.
65.4. Nos termos do art. 8º¿da Resolução-TCU 315, de 2020, fazer constar, na ata da sessão em que estes autos forem apreciados, comunicação do relator ao colegiado no sentido de monitorar a recomendação contida no item 65.1.
APÊNDICE I - COMENTÁRIOS DO GESTOR
1. Trata-se dos comentários apresentados pelo gestor referentes à versão preliminar do 3º relatório deste acompanhamento. Os comentários foram realizados por meio de aplicativo de mensagens, diante da necessidade de celeridade imposta pelo rito deste acompanhamento especial, e são sintetizados a seguir, juntamente com a análise da equipe de auditoria.
Análise.
2. A respeito do item 65.2.1, sobre recursos orçamentários, o gestor trouxe os seguintes elementos:
'A previsão orçamentária anual já previa a concessão dos benefícios em estoque, assim as antecipações de BPC e de BI não afetam a previsão inicial, ao passo que na revisão ou concessão de BPC será feito encontro de contas entre os valores recebidos e os novos valores a serem pagos. Portanto, logo após o início da conclusão dos processos de revisão será prioritariamente feita avaliação com acompanhamento periódico do volume de benefícios com impacto financeiro que possibilitará formalização quanto a necessidade adicional de orçamento.
Entendemos que o maior impacto financeiro está na possibilidade de queda do estoque de BPC. A concessão de um percentual maior em relação ao estoque de BPC, poderá ampliar o orçamento acima do planejado'
3. Apesar da preocupação do gestor quanto à possível necessidade de recursos orçamentários adicionais no caso do BPC, até o presente momento, não há estimativas desses valores adicionais. Além disso, esta equipe entende que é baixo o risco de insuficiência orçamentária neste exercício, inviabilizando, por enquanto, solicitação de novos créditos. Dessa forma, decidiu-se não incorporar este comentário ao presente relatório.
4. Em relação ao item 65.2.7, que trata do estoque de requerimentos de benefícios previdenciários por incapacidade, que passou de 244,8 mil em fevereiro de 2020 para 579,9 mil em junho (aumento de 137%) , o gestor apresentou o comentário abaixo:
'Conforme reunião realizada no dia 15/07/2020, foi informado que existe mais de um requerimento para o mesmo CPF, cenário no qual temos o total de 476.677 (quatrocentos e setenta e seis mil, seiscentos e setenta e sete) CPFs únicos, assim no cenário em que todos os requerentes com antecipação indeferida o teto de solicitações seria neste volume, que somados aos requerimentos que aguardam perícia médica presencial. Tal informação pode ser encontrada no arquivo disponibilizado em 20/07/2020 em resposta ao Ofício 4.'
5. A análise realizada por esta equipe relativa ao referido estoque já considerava apenas um requerimento por CPF nos casos em que houve indeferimento da antecipação. Todavia, a equipe considerou pertinente destacar, no item 65.2.7 e no resumo, a parcela do estoque referente a esses casos, que foi de 355,4 mil até 30/6/2020. Cabe salientar que o número de 476.677 apresentado acima pelo gestor se refere ao acumulado até meados de julho.
6. Quanto ao item 65.2.10, no qual se afirma que deixaram de ser cessados 269,2 mil benefícios após fevereiro de 2020, o gestor apresentou diversos comentários. Inicialmente esclareceu o seguinte:
'A adoção de procedimento que resultou na suspensão de rotinas automatizadas referentes ao cadastramento de procurador, comprovação de vida e declaração de permanência carcerária foi motivada pela impossibilidade de atendimento presencial, que por sua vez restringe o acesso do beneficiário ou seu representante legal para comprovação da manutenção da condição. Todavia, cabe ressaltar:
a) Foi disciplinado que o pagamento poderia ocorrer por meio de apresentação diretamente na instituição financeira, de procuração pública. Assim, ainda que a procuração esteja cadastrada a mais de 1 ano no INSS, os pagamentos só poderão ser efetuados se houver termo que justifique. Deste modo, ainda que não esteja suspenso o benefício, o saque fica vinculado a apresentação de mandato válido.
b) Quanto à Comprovação de Vida, é possível verificar na tabela abaixo que o volume suspensões e cessações é baixo em relação ao volume de benefícios elegíveis, para além disto, os benefícios suspensos ou cessados são constantemente objeto de requerimento de reativação. Ressaltamos que a efetividade deste procedimento foi maior enquanto realizávamos a comprovação no estoque, ou seja, benefícios que nunca haviam passado pelo procedimento, de modo que posteriormente o percentual de benefícios efetivamente suspensos ou cessados foi baixo (...) 
 (...) 
Por depender exclusivamente de comparecimento presencial, a comprovação de vida representaria motivo de deslocamentos o que incorreria em ampliação do risco de contágio pelo COVID-19.
Não obstante a suspensão, os benefícios que se enquadram continuam sendo monitorados mensalmente e serão aplicados os procedimentos de bloqueio, suspensão e cessação logo que as restrições de deslocamento sejam superadas.
 (...) 
Informamos que estão sendo implementadas soluções que efetuaram a comprovação de vida por meio remoto e com utilização de compartilhamento de informações entre entes públicos, de modo que além de minimizar a dependência de atendimento presencial, possibilitará o registro em periodicidade inferior a 12 meses, minimizando o risco de pagamentos indevidos.
Por fim, é possível aplicar o percentual de suspensões e cessações sobre o volume de elegíveis para identificarmos estimativa do volume de benefícios impactados, que seria em torno de 20 (vinte) mil benefícios por competência.
c) A declaração de permanência carcerária é um dos pontos de atenção mesmo em situações normais de atendimento, motivo pelo qual já estavam em curso tratativas para identificação dos beneficiários que devem ter os benefícios suspensos ou cessados pelos motivos previstos na legislação. Esta ação também é motivada por acórdão emitido pelo próprio TCU. Atualmente estamos aguardando recebimento de extração inicial que possibilitará a suspensão ou cessação sem que haja necessidade de apresentação de documentação pelo próprio beneficiário, assim, este ponto será sanado.'
7. A argumentação constante do item 'a' do trecho acima transcrito não foi incorporada ao relatório porque se refere a benefícios suspensos, sendo que o item 65.2.10 trata somente de benefícios cessados.
8. A partir dos comentários apresentados no item 'b', foi inserida no item 63 do relatório observação de que parte dos benefícios cessados costuma ser reativada. No entanto, a análise percentual apresentada no mesmo item 'b' não foi incorporada ao relatório por duas razões. Em primeiro lugar, a análise apresentada neste relatório contempla todos os motivos que geram a cessação de um benefício, enquanto a análise realizada pelo gestor se restringe à cessação em razão da não comprovação de vida. Em segundo, a equipe entende que não há base para incorporar a análise percentual porque esta baseia-se somente no período anterior a março de 2020, ou seja, desconsidera os impactos decorrentes das diversas medidas de combate à crise da Covid-19, a exemplo das citadas pelo próprio gestor no item 63.
9. Em relação ao item 'c', trata-se apenas de explicação sobre medidas que se pretende adotar para aprimoramento do controle do auxílio-reclusão, mas que não tem o condão de alterar o conteúdo do relatório. Para tornar o relatório mais objetivo, a equipe optou por não adentrar em análises por espécie de benefício no trecho referente à cessação.
10. Além disso, o gestor explicou que a queda na quantidade de cessações está relacionada com a necessidade de se observar o rito do devido processo legal, garantindo aos beneficiários o direito ao contraditório e à ampla defesa. Entretanto, a MP 928/2020 (art. 1º) suspendeu os prazos para defesa e outras manifestações dos beneficiários em processos administrativos enquanto perdurar o estado de calamidade de que trata o Decreto Legislativo 6/2020, o que está dificultando o andamento dos processos que podem resultar em cessação de benefícios.
11. Por fim, o gestor informou ser necessária a presença de servidor do INSS para autenticação de documentos apresentados pelos beneficiários, assim como tratou do empecilho representado pela precariedade dos serviços prestados pelos Correios, nos seguintes termos:
'Coadunado com o fato de que na maioria dos casos as defesas apresentadas pelos interessados necessitam do atendimento presencial, devido a necessidade de se confirmar a autenticidade, veracidade e integridade dos documentos apresentados pela defesa, ou até mesmo da existência do titular do benefício, por agente público competente que detém fé pública. Com base nisso, percebe-se que as medidas de combate à pandemia, especialmente a suspensão do atendimento presencial, contribuíram para a postergação da apresentação da defesa, impossibilitando a análise da defesa e seu eventual resultado de insuficiência ou improcedência que culminaria em suspensão do benefício.
 (...) 
A precariedade da entrega das correspondências pelo Empresa Brasileira de Correios e Telégrafos (ECT) e a obtenção/retorno dos Avisos de Recebimento - AR, que permitem comprovar a devida ciência dos prazos legais em desfavor dos beneficiários, somados, com as suspensões dos prazos administrativos processuais por força de lei, tornaram-se situações impeditivas da aplicação de decurso de prazo por ausência de manifestação do interessados nos procedimentos apuratórios e a aplicação da sanção de suspensão do benefício.
Por fim, é importante salientar que nos casos de processos de apuração, muitos advém de indícios de irregularidade, sendo que este processo, em grande maioria, é dependente da apresentação e documentos originais na presença de servidor.'
12. A equipe concordou e incorporou os comentários tratados nos itens 10 e 11, acima, como causas do desvio observado no comportamento das cessações (item 63 do relatório) ."
É o Relatório.

não há.

Não atuou.

TERCEIRO RELATÓRIO DE ACOMPANHAMENTO DAS MEDIDAS DE RESPOSTA À CRISE DO CORONAVÍRUS NO ÂMBITO DA PREVIDÊNCIA SOCIAL E DOS BENEFÍCIOS ADMINISTRADOS PELO INSTITUTO NACIONAL DO SEGURO NACIONAL (INSS). RECOMENDAÇÃO. ENCAMINHAMENTO DE INFORMAÇÕES. CONTINUIDADE DO ACOMPANHAMENTO.

RELATÓRIO DE ACOMPANHAMENTO (RACOM)

Secretaria de Controle Externo da Gestão Tributária, da Previdência e Assistência Social (SecexPrevidência).

Trata-se do terceiro relatório de acompanhamento sobre os efeitos da crise do Coronavírus (Covid-19) no âmbito da Previdência Social e dos benefícios administrados pelo Instituto Nacional do Seguro Social (INSS) , assim como as medidas de enfrentamento adotadas pelo Poder Público Federal. O objetivo é fomentar a transparência da situação e colaborar para a mitigação tempestiva de riscos relevantes relacionados aos objetivos da política pública. 
Este trabalho integra o Plano Especial de Acompanhamento das Ações de Combate à Covid-19 (Coopera TCU) e foi autorizado na sessão plenária de 25/3/2020, por meio da Questão de Ordem nº 2. O encerramento está previsto para 30/9/2020, devendo ser elaborados relatórios mensais até essa data.
Nas duas oportunidades anteriores em que este acompanhamento foi apreciado (Acórdão 1273/2020-TCU-Plenário, sessão de 20/5/2020, e 1.765/2020-TCU-Plenário, sessão de 8/7/2020) , foram detalhadas as principais medidas legais e regulamentares adotadas para enfrentamento econômico da pandemia, as mudanças nas rotinas de trabalho do INSS e os riscos associados. 
Destaco o último aspecto, tratado com mais profundidade na segunda assentada, atinente aos três riscos objeto de acompanhamento neste trabalho: (i) aumento do tempo para conclusão da análise dos requerimentos de benefício; (ii) exclusão de pessoas que possuem direito a benefício; e (iii) pagamento indevido decorrente das medidas que flexibilizaram o controle durante a pandemia.
Nesta terceira etapa, a unidade instrutora traz números atualizados da execução orçamentária do INSS no cenário de pandemia e a situação dos riscos em acompanhamento.
Acolho na íntegra a terceira instrução produzida pela secretaria especializada, transcrita no relatório precedente, razão pela qual incorporo seus fundamentos às minhas razões de decidir.
A execução orçamentária-financeira do Regime Geral de Previdência Social (RGPS) e do programa de Benefício de Prestação Continuada (BPC) , no que se refere ao adiantamento do 13º, alcançou R$ 47,25 bilhões em abril e maio de 2020, correspondentes às duas parcelas previstas, em consonância com a previsão total inicial de R$ 47,2 bilhões para os dois meses.
Em relação ao BPC, foram concedidas, de abril a junho de 2020, 167,2 mil antecipações, que geraram desembolso de R$ 285,47 milhões, equivalente a 1,85% do gasto total de BPC nos três meses acumulados. Já a título de auxílio-doença, nesses mesmos meses, foram concedidas 392,8 mil antecipações, no montante acumulado de R$ 440,89 milhões, o que representa apenas 0,21% do gasto total do RGPS no período.
Passo a comentar o quadro atualizado em relação aos riscos objeto de acompanhamento.
De modo geral, o risco de aumento do tempo para conclusão da análise das solicitações, no que concerne aos requerimentos de benefício previdenciário não relacionado com incapacidade e de BPC, diminuiu com as medidas de combate à pandemia. Conforme já destacado anteriormente, a suspensão do atendimento presencial possibilitou aumento da quantidade de pessoas dedicadas ao processo de análise dos requerimentos em estoque (principal fila do INSS) . 
Com isso, observou-se redução de 26% no volume do estoque em um período de quatro meses, passando de 1,603 milhões em fevereiro de 2020 - mês que antecedeu a implementação das medidas de combate à crise da Covid-19 - para 1,186 milhões em junho de 2020.
Por outro lado, mesmo com a medida de antecipação do auxílio-doença, houve incremento desse risco no caso dos requerimentos de benefício previdenciário por incapacidade, situação demonstrada pelo crescimento de 137% do estoque após a interrupção das perícias médicas, passando de 244,8 mil em fevereiro para 579,9 mil em junho de 2020. Ressalte-se que, desses 579,9 mil, 355,4 mil (61,29%) referem-se a casos de indeferimento da antecipação do auxílio-doença, mas que ainda devem ser submetidos à perícia médica antes da conclusão da análise do direito.
Em relação aos aspectos associados ao presente risco, acolho a proposta formulada pela unidade instrutora de expedir recomendação ao INSS para que adote medidas que permitam monitorar a situação dos requerimentos de benefícios em relação ao prazo máximo estipulado no § 5° do art. 41-A da Lei 8.213/1991 - de acordo com esse dispositivo, o primeiro pagamento do benefício deve ser efetuado até 45 dias após a data da apresentação, pelo segurado, da documentação necessária a sua concessão.
Quanto ao risco de exclusão, identificou-se que 56% do estoque total de requerimentos estava em exigência em junho de 2020. Segundo o gestor, em grande parte desses casos o requerente está impossibilitado de cumprir a exigência por razões que fogem ao seu controle. 
Além disso, a situação do BPC para pessoas com deficiência apresentou comportamento atípico. Embora em março o quantitativo de requerimentos desse benefício tenha ficado em torno de 40 mil, abaixo da média do período anterior à pandemia (48 mil) , em junho os pedidos protocolados se apresentaram em patamar significativamente inferior, cerca de 28 mil.
 De acordo com informações prestadas pelo gestor, pode-se apontar duas causas para esse comportamento. A primeira, a suspensão do atendimento presencial nas agências do INSS. A segunda, o aumento da demanda nos Centros de Referência de Assistência Social (Cras) para inscrição ou atualização de dados no Cadastro Único para Programas Sociais do Governo Federal (CadÚnico) , decorrente da procura pelo auxílio emergencial e outros serviços socioassistenciais por milhões de interessados. Isso tem inibido o público-alvo do BPC, constituído por pessoas vulneráveis, a se deslocar até o Cras, por receio de aglomeração, na busca de apoio para protocolar requerimentos desse benefício e proceder à referida inscrição ou atualização de dados.
Com base nisso, conclui-se que as medidas de combate à pandemia, especialmente a suspensão do atendimento presencial, contribuíram para aumento da probabilidade de ocorrência do risco de exclusão de pessoas que possuem direito a benefício.
O risco de pagamento indevido aumentou em razão da dispensa da perícia médica e da avaliação biopsicossocial, respectivamente no caso da antecipação do auxílio-doença e do BPC para pessoas com deficiência. Contudo, as informações analisadas não permitiram quantificar esse aumento até o momento.
A interrupção de rotinas de atualização e manutenção de benefícios, assim como de processos de apuração de indícios de irregularidade, também aumentou o risco de pagamento indevido. Nesse caso, foi possível quantificar o incremento por meio da análise do comportamento, mês a mês, das cessações de benefícios, desde janeiro de 2019. Com base em estimativa conservadora, calcula-se que deixaram de ser cessados 269,2 mil benefícios após fevereiro de 2020. 
De toda sorte, espera-se que a iminente retomada do atendimento presencial nas unidades do INSS contribua para a mitigação dos riscos identificados, regularização de situações pendentes e equalização dos fluxos de trabalho dentro de patamares considerados típicos ou ao menos razoáveis, o que poderá ser verificado em etapas subsequentes deste trabalho.
Feito este breve resumo, é pertinente comunicar as informações geradas neste acompanhamento, com cópia da decisão, aos diversos órgãos federais envolvidos, na forma do acórdão, de modo a contribuir para o controle social, legislativo e administrativo das políticas públicas objeto desta fiscalização.
Por fim, reitero que a continuidade do presente acompanhamento proporcionará visão mais abrangente dos efeitos sociais e econômicos de médio e longo prazo nas políticas de seguridade social em razão da pandemia, assim como eventuais ações dos entes e órgãos envolvidos no sentido de mitigar ou contornar as consequências dos riscos identificados.
	Ante o exposto, voto por que o Tribunal adote o Acórdão que ora submeto à deliberação deste Colegiado.
TCU, Sala das Sessões Ministro Luciano Brandão Alves de Souza, em 29 de julho de 2020.
Ministro BRUNO DANTAS 
Relator